【裁判字號】    95,訴,2862
【裁判日期】    951031
【裁判案由】    重利
【裁判全文】
臺灣板橋地方法院刑事判決              95年度訴字第2862號
公  訴  人  臺灣板橋地方法院檢察署檢察官
被      告  乙○○
選任辯護人  黃重鋼律師
            林上鈞律師
            王耀安律師
上列被告因重利案件，經檢察官提起公訴（95年度偵字第2189號
），被告於準備程序中就被訴事實為有罪之陳述，經本院合議庭
裁定改用簡式審判程序，判決如下：
    主    文
乙○○連續以乘他人急迫、輕率，貸以金錢，而取得與原本顯不
相當之重利，處有期徒刑伍月，如易科罰金以銀元佰元即新臺
幣玖佰元折算壹日。帳冊貳拾壹張、現金收支簿拾柒本均沒收。
    事    實
一、乙○○基於概括犯意自民國九十三年二月間某日起至九十五
    年一月十八日止，在台北縣三重市○○路○段一八四巷二十
    八號在其所經營之計程車行即力山車行，利用租車之計程車
    司機急迫、輕率，需錢孔急之際，以每貸予新台幣（以下同
    ）一萬元，每三日一期，每期收取本利共一千二百元顯不相
    當之利息，而每月收取相當於年息百分之二百四十之重利。
    嗣甲○○、丙○○等人，因急需用錢，分別於附表所示時間
    ，向乙○○借款一萬元，甲○○因無力償還而報警，並於九
    十五年一月十八日十六時三十分，丙○○前往力山車行繳納
    本金及利息時，在上址當場查獲，並扣得計息卡二張、帳冊
    二十一張、現金收支簿十七本。
二、案經台北縣政府警察局移送臺灣板橋地方法院檢察署檢察官
    偵查起訴，於本院準備程序進行中，被告就被訴事實為有罪
    之陳述，經合議庭裁定行簡式審判程序。
    理    由
一、右揭犯罪事實，業據被告乙○○迭於警詢、偵查、本院準備
    程序及審理中坦承不諱（見偵查卷第九頁、第一０二頁、本
    院卷第十三頁、第十八、十九頁），核與被害人甲○○、丙○○於警詢中（見偵卷第二十九至第三十一頁及第三十三頁
    至第三十五頁）指訴情節相符，復有丙○○所繳納之本息二
    千四百元之認領保管單、經被告簽名之計息卡二張、帳冊二
    十一張、現金收支簿十七本扣案可稽，足以擔保被告前揭任
    意性自白與事實相符，事證明確，被告犯行洵堪認定。
二、本案被告行為後，刑法及其施行法業於九十五年七月一日修
    正施行，關於新舊法律變更之比較適用，原則上應就罪刑有
    關之共犯、未遂犯、想像競合犯、牽連犯、連續犯、結合犯
    ，以及累犯加重、自首減輕暨其他法定加減原因（如身分加
    減）與加減例等一切情形，綜其全部罪刑之結果而為比較（
    最高法院九十五年第八次會議關於中華民國刑法九十四年修
    正施行後之法律比較適用決議第一點第(四)小點參照），而此
    次修法與本案罪刑相關者，有刑法第四十一條、第四十二條
    第五十六條、第三十三條第五款等規定，本院認(一)就易科罰
    金之折算標準部分，如依修正前刑法第四十一條第一項及修
    正前罰金罰鍰提高標準條例第二條之規定，應以銀元三百元
    即新臺幣九百元折算一日，惟若依修正後刑法第四十一條第
    一項前段（原罰金罰鍰提高標準條例第二條已同時刪除）之
    規定，應以新臺幣一千元、二千元或三千元折算一日，二者
    相較之下，應以修正前之規定較有利於被告；(二)就易服勞役
    之折算標準部分，如依修正前刑法第四十二條第二項及修正
    前罰金罰鍰提高標準條例第二條之規定，應以銀元三百元即
    新臺幣九百元折算一日，惟若依修正後刑法第四十二條第三
    項（原罰金罰鍰提高標準條例第二條已同時刪除）之規定，
    應以新臺幣一千元、二千元或三千元折算一日，二者相較之
    下，應以修正後之規定較有利於被告；(三)修正後刑法已刪除
    第五十六條關於連續犯之規定，亦即本案被告在前述時間犯
    重利罪，如依修正後之規定，僅能分論併罰，再定其應執行
    之刑，此較諸修正前僅論以一罪並加重其刑，並未更有利於
    被告；(四)就刑法第三十三條第五款部分言之，本案被告所犯
    刑法第三百四十四條本身雖未修正，但在此次刑法及其施行
    法修正之前，依罰金罰鍰提高標準條例第一條前段之規定，
    其罰金部分之法定刑度為「銀元一千元（即新臺幣三萬元）
    以下，銀元一元（即新臺幣三十元）以上」，嗣因刑法施行
    法第一之一條已增訂：「中華民國九十四年一月七日刑法修
    正施行後，刑法分則所定罰金之貨幣單位為新臺幣；九十四
    年一月七日刑法修正時，刑法分則編未修正之條文定有罰金
    者，自九十四年一月七日刑法修正施行後，就其所定數額提
    高為三十倍，但七十二年六月二十六日至九十四年一月七日
    新增或修正之條文，就其所定數額提高為三倍」，此規定因
    屬前揭罰金罰鍰提高標準條例第一條但書所稱之「法律已依
    一定比率規定罰金或罰鍰之數額或倍數」，自應優先適用，
    另修正後刑法第三十三條第五款亦已將罰金刑調整為新臺幣
    一千元以上，以百元計算，故依前述標準換算後，本條項罰
    金刑度部分已變更為「新臺幣三萬元以下，新臺幣一千元以
    上」，經比較前後規定之刑度，應以修正前之規定對被告較
    為有利；經綜合比較前述各項法律變更之結果後，本案因修
    正後之規定並未對被告更為有利，依據刑法第二條第一項前
    段，應一體適用修正前刑法及修正前罰金罰鍰提高標準條例
    之規定，合先敘明。
三、查被告乙○○所為，係犯刑法第三百四十四條之重利罪（起
    訴書原認被告涉犯刑法第三百四十五條之常業重利罪，業經
    檢察官當庭更正起訴法條）。核被告所為數重利行為，時間
    緊接，所犯罪名相同，顯係出於概括之犯意為之，為連續犯
    ，依修前刑法第五十六條之規定以一罪論，並加重其刑。按
    新法第五十七條之規定，為法院就刑之裁量審認標準見解之
    明文化，非屬法律之變更，此有前揭最高法院九十五年五月
    二十三日第八次刑事庭會議決議第六點第(一)小點可資參照，
    自無新舊法比較之問題，應直接適用修正後之規定。爰審酌
    被告前未曾受有期徒刑以上刑之宣告之素行，及其為本件犯
    行之動機，目的、方法、結果、所生危害、犯罪後坦承不諱
    ，態度良好等一切情狀，量處如主文所示之刑，並諭知易刑
    之折算標準。
四、末按刑法第三十八條第一項第一款、第二項雖已將「左列」
    改為「下列」，「犯人」改成「犯罪行為人」，然因沒收屬
    於從刑，依照前揭最高法院九十五年五月二十三日第八次刑
    事庭會議決議第一點第(五)小點：「從刑附屬於主刑，除法律
    有特別規定者外，依主刑所適用之法律」，本案關於刑法修
    正前後之比較適用，整體言之，既應以修正前之刑法對被告
    較為有利，則從刑部分亦應一體適用修正前刑法之規定。從
    而，扣案帳冊二十一張、現金收支簿十七本，係被告所有，
    供其收帳計息所使用之物，依修正前刑法第三十八條第一項
    第一款諭知沒收。另計息卡二張，為被害人丙○○所有，於
    繳息時，讓被告簽名確認；而房屋租賃契約書、計程車租賃
    契約書、駕駛人執業記證影本，為力山車行與計程車司機訂
    約所用，難認係被告供犯所用之物，爰不予宣告沒收，併此
    敘明。
據上論斷，應依刑事訴訟法刑事訴訟法第二百七十三條之一第一
項、第二百九十九條第一項前段，刑法第二條第一項前段、修正
前刑法第五十六條、刑法第三百四十四條、修前刑法第四十一條
第一項前段、修前刑法第三十八條第一項第二款，罰金罰鍰提高
標準條例第一條前段、修正前罰金罰鍰提高標準條例第二條，判
決如主文。
本案經檢察官黃仙宜到庭執行職務。
中    華    民    國    95    年    10    月    31    日
                  刑事第九庭法  官  潘  翠  雪
上列正本證明與原本無異。
如不服本判決，應於送達後十日內向本院提出上訴狀
                            書記官  江  文  彬
中    華    民    國    95    年    10    月    31    日
附錄本案論罪科刑法條全文：
中華民國刑法第344條
（重利罪）
乘他人急迫、輕率或無經驗貸以金錢或其他物品，而取得與原本
顯不相當之重利者，處1年以下有期徒刑、拘役或科或併科1千元
以下罰金。
附表：
 ┌───┬────┬────┬──────┬───────┐
 │借款人│借款時間│借款金額│計息方式    │利率（年息）  │
 ├───┼────┼────┼──────┼───────┤
 │甲○○│九十四年│一萬元  │每三日一期，│百分之二百四十│
 │      │十一月某│        │每期收取本利│              │
 │      │日      │        │一千二百元  │              │
 ├───┼────┼────┼──────┼───────┤
 │丙○○│九十五年│一萬元  │每三日一期，│百分之二百四十│
 │      │十二月二│        │每期收取本利│              │
 │      │十八日  │        │一千二百元  │              │
 ├───┼────┼────┼──────┼───────┤
 │丙○○│九十五年│一萬元  │每三日一期，│百分之二百四十│
 │      │一月六日│        │每期收取本利│              │
 │      │        │        │一千二百元  │              │
 └───┴────┴────┴──────┴───────┘


司法院資訊處製作；財團法人民間司法改革基金會備份。
